臺灣臺南地方法院民事判決　　九十年度簡上字第二六三號
　　上　訴　人　甲　○　○
　　　　　　　　丙　○　○
　　被 上 訴人　乙　○　○
右當事人間請求侵權行為損害賠償事件，上訴人對於中華民國九十年九月二十四日本
院新營簡易庭九十年度營簡字第一九一號第一審簡易判決提起上訴，本院判決如左：
    主      文
上訴駁回。
第二審訴訟費用由上訴人負擔。
    事      實
甲、上訴人方面：
  一、聲明：求為判決：
      （一）原判決對於上訴人不利之部分廢棄。
　　　（二）右廢棄部分，被上訴人在第一審之訴駁回。
　　　（三）第一、二審訴訟費用，由被上訴人負擔。
  二、陳述：被上訴人於原審請求上訴人給付新台幣（下同）三十萬元之精神慰撫金
      部分，原審判決認被上訴人受傷係肇因於兩造互毆，則被上訴人對於互毆當中
      必定會受有某程度之傷害一節本應有所認知，是其精神上所受痛苦自非嚴重，
      以及審酌被上訴人受傷之程度，暨兩造之身分、地位、經濟能力等一切情狀，
      認被上訴人請求三十萬元精神慰撫金實屬過高，應以三萬元為適當，固非無見
      。惟查：按「損害之發生或擴大，被害人與有過失者，法院得減輕賠償金或免
      除之。」民法第二百十七條第一項定有明文。茲本件被上訴人雖受有傷害，係
      肇因於民國（下同）八十九年一月廿一日十時三十分許，上訴人等在台南縣將
      軍鄉平沙村二十一號住處，祭拜先父過逝週年之際，被上訴人至上開住處，因
      家產問題發生口角，進而率先毀損上訴人所有上開住處之大門，進而持木棍毆
      打上訴人，此有證人王忠吉於偵查中證稱：「他們兄弟三人打來打去，不知誰
      打誰，三個人手上均持木棍互毆」等語。而被上訴人毀損上開住處之大門部分
      ，業經鈞院刑事庭判決罰金仟元（八十九年度易字第二三０五號），復經台
      灣高等法院台南分院駁回上訴確定（九十年度上易字第四九五號），是本件被
      上訴人無端於上開時日前往上訴人上開處所，致引發爭執，復率先搗毀大門，
      被上訴人對渠之行為可能造成兩造某程度之傷害，即應有所認知，故縱因兩造
      進而互毆，導致被上訴人受有傷害，顯然被上訴人對於其本身所受傷害之發生
      ，應負重大過失責任，依民法第二百十七條第一項規定，法院得減輕賠償金或
      免除之。故原審判決暨認精神慰撫金應以三萬元為適當，然未審酌被上訴人與
      有過失等情節，再予酌減或免除之，難謂適法。況被上訴人係利用父親過逝周
      年，於上訴人二人祭拜先父之時，用腳打破門，手持木棒將上訴人甲○○打成
      重傷，上訴人甲○○為自衛，不得已才用嘴咬傷被上訴人，將被上訴人推開，
      上訴人丙○○見狀，則跑至屋外打電話報警，並未在場，是被上訴人請求上訴
      人賠償亦不合理。
  三、證據：提出聲明書、台南縣將軍鄉調解委員會通知、和解書等各一件為證。
乙、被上訴人方面：
  一、聲明：求為判決駁回上訴。
  二、陳述：兩造係親兄弟，於八十九年一月二十一日十時三十分許，在台南縣將軍
      鄉平沙村二十一號，上訴人因家產問題與被上訴人發生爭執，上訴人甲○○竟
      將大門關上不讓被上訴人出去，被上訴人為阻止大門關上上前攔阻，不料，上
      訴人二人竟因此共同毆打被上訴人，致被上訴人受有多處傷害，此情業經鈞院
      刑事庭以共同傷害罪判處有期徒刑三月，被上訴人因上訴人之侵權行為看診十
      餘次，每次支出掛號費一百元，共計支出醫藥費一千元，又被上訴人以開計程
      車為業，每日收入約一千五百元，因被上訴人傷及頭部，經常頭痛、頭暈，致
      被上訴人有一個月為顧及開車安全未能工作，損失四萬五千元，另被上訴人前
      開頭痛、頭暈等症狀仍時有發作持續至今，造成被上訴人生活上諸多不便，更
      怕工作開車時突然發病肇事，幾乎天天都在憂慮之心情下度日，精神上痛苦莫
      名，上訴人應賠償三十萬元之精神慰撫金，爰依侵權行為法律關係訴請上訴人
      連帶給付三十四萬六千元，及自起訴狀繕本送達翌日起至清償日止，按週年利
      率百分之五計算之利息。
  三、證據：提出驗傷診斷書五張、本院八十九年度易字第二三０五號及台灣高等法
      院台南分九十年度上易字第四九五號判決各一件、照片四張、駕駛執照及執業
      登記證各一件、戶籍謄本二件、台南市計程車駕駛業職業工會之每日營運成本
      概估暨營運收入計算一件等為證。
丙、本院依職權向臺灣臺南地方法院檢察署調閱八十九年度營偵字第二三０五號傷害
    等案件刑事偵審卷。
    理      由
一、本件被上訴人起訴主張：兩造係親兄弟，於八十九年一月二十一日十時三十分許
    ，在台南縣將軍鄉平沙村二十一號，兩造因家產問題發生爭執，上訴人甲○○竟
    欲將大門關上不讓被上訴人出去，被上訴人為阻止大門關上上前攔阻，不料，上
    訴人二人竟因此共同毆打被上訴人，致被上訴人受有多處傷害，此情業經本院刑
    事庭以共同傷害罪判處上訴人有期徒刑三月，被上訴人因上訴人之侵權行為看診
    十餘次，每次支出掛號費一百元，共計支出醫藥費一千元，又被上訴人以開計程
    車為業，每日收入約一千五百元，因被上訴人傷及頭部，經常頭痛、頭暈，致被
    上訴人有一個月為顧及開車安全未能工作，損失四萬五千元，另被上訴人前開頭
    痛、頭暈等症狀仍時有發作持續至今，造成被上訴人生活上諸多不便，更怕工作
    開車時突然發病肇事，幾乎天天都在憂慮之心情下度日，精神上痛苦莫名，上訴
    人應賠償三十萬元之精神慰撫金，爰依侵權行為法律關係，訴請上訴人應連帶給
    付三十四萬六千元，及自起訴狀繕本送達翌日起至清償日止，按週年利率百分之
    五計算之利息等語〔原審判命上訴人應連帶給付被上訴人三萬元及其遲延利息；
    而駁回被上訴人其餘部分之請求，被上訴人就其敗訴部分並未聲明不服而告確定
    〕。
二、上訴人則以：被上訴人係利用兩造父親過逝周年，於上訴人祭拜先父之時，用腳
    打破門，手持木棒將上訴人甲○○打成重傷，上訴人甲○○為自衛，不得已才用
    嘴咬傷被上訴人，將被上訴人推開，上訴人丙○○見狀，則跑至屋外打電話報警
    ，並未在場，是被上訴人請求上訴人賠償不合理；況被上訴人無端於上開時日前
    往上訴人上開處所，致引發爭執，復率先搗毀大門，被上訴人對其之行為可能造
    成兩造某程度之傷害，即應有所認知，故縱因兩造進而互毆，導致被上訴人受有
    傷害，顯然被上訴人對於其本身所受傷害之發生，亦應負重大過失責任，依民法
    第二百十七條第一項規定，法院得減輕賠償金或免除之，是原審判決暨認精神慰
    撫金應以三萬元為適當，然未審酌被上訴人與有過失之情節而應予酌減或免除之
    ，難謂適法等語資為抗辯。
三、查上訴人甲○○與丙○○二人共同基於傷害之犯意聯絡，於八十九年一月二十一
    日上午十時三十分許，在台南縣將軍鄉平沙村二十一號處，與被上訴人乙○○因
    家產問題發生口角，先由上訴人甲○○將大門關上，不讓被上訴人乙○○出去，
    被上訴人乙○○即按住大門門板，不讓門關上，上訴人丙○○即用嘴咬被上訴人
    乙○○按住門板的手，上訴人甲○○隨即雙手環抱被上訴人乙○○，將被上訴人
    乙○○拖入屋內，二人共同抓住被上訴人乙○○，再由上訴人甲○○持不詳器物
    毆打被上訴人乙○○之背部、頭部及四肢等處，致被上訴人乙○○頭部受有左側
    結膜下瘀血、鼻挫傷併鼻出血、頭枕部鼻下瘀腫，四肢處受有左手背咬傷、左脛
    前皮下瘀腫、右手臂開放性傷口，頸肩部受有前頸部開放性傷口，背臀部受有背
    部大面積開放性傷口之傷害等事實，業經被上訴人提出診斷證明書為證，且上訴
    人因前揭傷害之犯行，業經法院判處有期徒刑三月確定在案，亦有本院八十九年
    度易字二三０五號及台灣高等法院台南分院九十年度上易字第四九五號刑事判決
    書各一份在卷可參，並經本院依職權調閱該傷害刑事案件偵審案卷（台灣高等法
    院台南分院九十年度上易字第四九五號、本院八十九年度易字二三０五號、台灣
    臺南地方法院檢察署八十九年度營偵字第三六八號）審核無訛，堪信為真實。而
    上訴人雖執前開情詞置辯，然查：
    （一）上訴人甲○○雖辯稱其是基於防衛始出手毆打被上訴人云云，惟按刑法上
          之正當防衛以遇有現在不法之侵害為前提，如不法侵害尚未發生，即無防
          衛之可言。茲本件上訴人甲○○與被上訴人乙○○間因口角互毆而彼此傷
          害，既不能證明係被上訴人乙○○先行侵害，上訴人甲○○自不得主張正
          當防衛，先予敘明。
    （二）又上訴人丙○○與甲○○將被上訴人乙○○抓住，且二人或持不詳器物毆
          打被上訴人或徒手毆打被上訴人一節，業據證人即鄰居王玉榮及王忠吉於
          前開刑事案偵查中證述：他們兄第三人打來打去，甲○○及丙○○並抱住
          乙○○，甲○○並持不詳器物毆打乙○○等語明確在卷（參見偵查卷八十
          九年三月三十日、同年四月二十五日訊問筆錄），此與上訴人甲○○於該
          刑事案中自承：證人王玉榮有來拉開他們等語（參見偵查卷八十九年四月
          二十五日訊問筆錄）互核相符，是上訴人丙○○所辯當時出去報案而未在
          現場云云，實不足採信。況本件經原審隔離訊問上訴人與證人黃呈詳後，
          證人黃呈祥係證稱：「當天伊係至案發現場隔壁買便當，買之前看到原告
          （即被上訴人）手持木棍站在門外旁，被告（即上訴人）二人則在屋內坐
          著講話，俟伊買完便當出來後，才看到原告與被告甲○○為了搶木棒互相
          扭打，被告丙○○則在廟旁打公共電話，伊乃走到被告丙○○那邊詢問吳
          錦章，丙○○則告之係兄弟打架，被告丙○○打完電話後就跟伊回來一起
          站在圍觀者旁邊，伊看到原告與被告甲○○互毆，一直到警察來，好像被
          告甲○○倒地」等語（參見原審九十年八月六日言詞辯論筆錄），而上訴
          人丙○○先則陳稱：「伊聽見側廳有聲音過去看時，看到原告打被告吳有
          能，伊隨即跑去廟邊打公共電話報警，原告看到伊報警，乃持木棒追伊，
          伊一直跑至廟邊打電話」等語，又隨即改口稱：「伊係打電話報警後，原
          告才持木棒欲過來廟邊打伊，伊趕緊把電話掛斷跑到廟旁邊，當時被告吳
          有對已經被人拉走，因為警察已經來了」等語以觀，二人就被上訴人與上
          訴人甲○○互毆時，上訴人丙○○究係在何處一節所述實相互矛盾且不相
          符，倘被上訴人係持木棒追打正在廟旁打電話報警之上訴人丙○○，則證
          人黃呈祥又豈能於上訴人丙○○打完電話後立刻向上訴人丙○○詢問發生
          何事，甚且與上訴人丙○○一同返回圍觀者站立處，旁觀被上訴人毆打上
          訴人甲○○致上訴人甲○○倒地？且前開證人及上訴人丙○○之陳述，亦
          與上訴人甲○○於隔離訊問時陳稱：「伊與原告互毆經證人王玉榮勸開後
          ，原告係站在門外一直到警察至現場處理，之後原告始又持木棒追被告吳
          錦章」等語之情節不符，是上訴人所陳述與證人黃呈祥之證詞間顯然不一
          且多所矛盾，上訴人丙○○辯稱其係去報警而未在場與被上訴人發生扭打
          云云，自亦不足採。
四、按數人共同不法侵害他人之權利者，連帶負損害賠償責任。不法侵害他人之身體
    、健康、名譽或自由者，被害人雖非財產上之損害，亦得請求賠償相當之金額；
    民法第一百八十五條第一項前段、第一百九十五條第一項前段分別定有明文。次
    按慰藉金之賠償以人格權遭受侵害，使精神上受有痛苦為必要，至其核給之標準
    固與財產上損害之計算不同，惟非不可斟酌雙方身分、資力與加害程度，及其他
    各種情形核定相當之數額；換言之，以身體權遭遇侵害，受有精神上之痛苦，而
    請求慰藉金之賠償，其核給之標準，須斟酌雙方之身分、資力與加害程度及其他
    各種情形核定相當之數額。且所謂「相當」，應以實際加害情形與其身體影響是
    否重大及被害人之身分、地位與加害人之經濟情況等關係定之。查本件上訴人確
　　於八十九年一月二十一日上午約十時三十分許，在台南縣將軍鄉平沙村二一號處
　　，與被上訴人因分析家產發生爭執，而基於普通傷害之故意，共同致被上訴人乙○○頭部受有左側結膜下瘀血、鼻挫傷併鼻出血、頭枕部鼻下瘀腫，四肢處受有
　　左手背咬傷、左脛前皮下瘀腫、右手臂開放性傷口，頸肩部受有前頸部開放性傷
　　口，背臀部受有背部大面積開放性傷口等傷害，該傷勢衡情應足以使被上訴人之
　　精神感受痛苦，從而，被上訴人本於侵權行為之法則，請求上訴人應連帶賠償其
　　因受有前揭傷害犯行所受之非財產上之損失，自屬有據。經斟酌上訴人與被上訴
　　人為親兄弟，僅因分析家產之問題而迭起爭執，因有言語不合竟動手傷害，致被
　　上訴人受有前揭傷害，程度非微；又被上訴人係國小畢業，以駕駛計程車為業，
　　每日收入約一千餘元，並有汽車一輛，而上訴人丙○○亦係國小畢業，現從事成
　　衣加工業，每月收入約一、二萬元，在台南縣、市有土地及建物各二筆，並車輛
　　二輛，另上訴人甲○○亦係國小畢業，現以駕駛計程車為業，在台南縣有土地一
　　筆，並有車輛一輛等情，業據兩造分別陳明在卷，並有兩造之歸戶財產查詢資料
　　附原審卷可憑（參見原審卷第二二─二七頁），本院審酌前開實際情況及兩造之
　　身分、教育程度、社會地位、經濟能力及被上訴人所受痛苦之程度等一切情狀，
　　認被上訴人請求上訴人連帶賠償其非財產上之損害於三萬元之範圍內為適當，逾
　　此部分之請求，尚嫌過高，難謂正當，應予駁回。
五、復按損害之發生或擴大，被害人與有過失者，法院得減輕賠償金額，或免除之；
    民法第二百十七條定有明文。又非財產上之損害，被害人對於損害之發生或擴大
    ，與有過失者，因民法第二百十七條之條文，既未將之除外，依公平之原則，本
    應一體適用。本件上訴人雖抗辯被上訴人受有系爭傷害係因雙方起爭執互毆所造
    成，被上訴人自與有過失，而應按過失比例減少賠償金額云云，然按雙方互毆乃
    雙方互為侵權行為，與雙方行為為損害之共同原因者有別，無民法第二百十七條
    過失相抵原則之適用（最高法院六十八年台上字第九六七號判例參照）；且被上
    訴人縱因分析家產之問題而與上訴人起爭執，然上訴人亦不能據此主張有正當理
    由得以動手傷害被上訴人，是上訴人執此抗辯，自非有據，併此敘明。
六、末按給付有確定期限者，債務人自期限屆滿時起，負遲延責任。給付無確定期限
    者，債務人於債權人得請求給付時，經其催告而未為給付，自受催告時起，負遲
    延責任。其經債權人起訴，或依督促程序送達支付命令者，與催告有同一之效力
    。八十八年四月二十一日修正公布而於八十九年五月五日生效施行前民法第二百
    二十九條第一、二項分別定有明文；又遲延之債務，以支付金錢為標的者，債權
    人得請求依法定利率計算之遲延利息。但約定利率較高者，仍從其約定利率；而
    應付利息之債務，其利率未經約定，亦無法律可據者，週年利率為百分之五。亦
    為同法第二百三十三條第一項及第二百零三條所明定。查本件被上訴人請求上訴
    人應連帶賠償之精神慰撫金並未定有給付之期限，揆諸首開規定，應自其得請求
    給付時，上訴人經催告而未為給付，自受催告時起，負遲延責任；則被上訴人請
    求自原審起訴狀繕本送達之翌日起按年息百分之五計算遲延利息，並未逾上開規
    定所得請求之範圍，自無不合；查被上訴人原審起訴狀繕本係於九十年五月十七
    日送達上訴人，則被上訴人請求上訴人自九十年五月十八日起至清償日止，按年
    息百分之五計付遲延利息，洵屬正當。
七、綜上所述，本件被上訴人主張上訴人於八十九年一月二十一日十時三十分許，在
    台南縣將軍鄉平沙村二一號處，傷害其身體，致其精神痛苦不堪，爰本於侵權行
    為之法律關係，請求上訴人應連帶給付被上訴人精神慰撫金三萬元及自起訴狀繕
    本送達翌日即九十年五月十八日起至清償日止，按週年利率百分之五計算之法定
    遲延利息部分，為有理由，應予准許。原審就此部分判命被上訴人如數給付，並
    依被上訴人之聲請酌定相當之擔保金額准為假執行之宣告，於法並無違誤，上訴
    人上訴意旨指摘原判決此部分不當，求予廢棄改判，並無理由，應予駁回。
八、據上論結，本件上訴為無理由，依民事訴訟法第四百三十六條之一第三項、第四
    百四十九條第一項、第七十八條、第八十五條第一項前段，判決如主文。
中　　　華　　　民　　　國　　九十一　　年　　　一　　　月　　二十二  　日
　　　　　　　　　　　　　　　　　 臺灣臺南地方法院民事第二庭
~B審判長法官　蔡　美　美
~B　　　法官　王　慧　娟
~B　　　法官　洪　碧　雀
右正本證明與原本無異。
本件不得上訴。
中　　　華　　　民　　　國　　九十一　　年　　　一　　　月　　二十二  　日
~B法院書記官　顏　惠　華
